臺灣高雄地方法院刑事判決　　　　　　　　　　　　　　九十年度訴字第二三一號
　　公　訴　人　臺灣高雄地方法院檢察署檢察官
　　被　　　告　丙○○
　　選任辯護人　黃榮作
　　　　　　　　張賜龍
右列被告因貪污等案件，經檢察官提起公訴（八十九年度偵字第一三二八六號），本
院判決如左：
    主  文
丙○○連續侵占職務上持有之非公用私有財物，處有期徒刑貳年柒月。褫奪公權參年
。
犯罪所得之財物新台幣參萬捌仟元應予追繳發還「左營區自治里守望相助基金」，如
全部或一部無法追繳時，應以其財產抵償之。「高雄市左營區自治里八十六年第一次
守望相助會議紀錄」內劉珩、鍾建寧、宋大成、王國芳、夏繼康、田文國、陳玲燕、
沙春華、廖學崧、李鴻偉、田駱春署押各壹枚（合計拾壹枚），及八十六年十月六日
江學書收據上「江學書」署押壹枚、八十六年十月六日遲寔忠收據上「遲寔忠」署押
壹枚、八十六年十月七日駱趙新德收據上「駱趙新德」署押壹枚、八十七年六月二十
六日趙鐘收據上「趙鐘」署押壹枚均沒收。
    事  實
一、丙○○自民國八十三年十二月三十一日起至八十七年七月二十日間，擔任高雄市
    左營區自治里里幹事，承區長之命，受民政課長之指揮監督及里長督導，辦理里
    公務，於執行其他各課業務時，受有關課長之指導，為依據法令執行公務之公務
    員，復依高雄市各里（社區）守望相助基金管理運用要點之規定依法擔任「左營
    區自治里守望相助基金管理小組」幹事，負責執行「守望相助基金」非公用財務
    之管理。緣於八十六年三月間，丙○○之弟蘇昱銘因負債累累而向丙○○借款，
    丙○○不忍拒絕，惟無力借貸，且知悉如向其妻林月娥說明詳情，必遭林月娥拒
    絕，遂向林月娥謊稱其因職務保管之「左營區自治里守望相助基金」遺失新臺幣
    （下同）八十四萬元，如未補足款項，會遭上級長官處分等語，林月娥聞言，為
    免丙○○遭受處分，乃依丙○○之指示，於同年三月十日，自其設立之第一商業
    銀行東高雄分行及中央信託局高雄分行帳戶內，分別提領四十八萬四千四百五十
    元及三十五萬三千元（合計八十三萬七千四百五十元）後匯至高雄銀行左營分行
    「自治里守望相助基金管理小組」帳戶內，丙○○於同日提領後，即於同年三月
  十六日將現金八十四萬元交予蘇昱銘，丙○○為免會計單位稽核發覺，乃基於概
    括之犯意，連續於同年三月間某日，利用其擔任守望相助基金幹事之職，負責制
    作守望相助小組會議紀錄，發放守望相助救助金及制作基金開支憑證等公文書之
    機會，明知守望相助小組未召開會議，竟制作內容不實之「高雄市左營區自治里
    八十六年第一次守望相助會議紀錄」（以下簡稱會議紀錄），虛偽登載：「由本
    里守望相助基金提撥經費，每戶捌萬肆仟元整，以幫助這十戶火災戶完成整建工
    作」等語，並未經里長劉珩及里民鍾建寧、宋大成、王國芳、夏繼康、田文國、
    陳玲燕、沙春華、廖學崧、李鴻偉、田駱春等人之同意，在主席欄內偽造劉珩之
    署押，並於出列席人員欄內，偽造鍾建寧等十人之署押，復明知里民劉寶鑑、簡
    月、江學書、遲寔忠、余俊賢、李文友、楊秀琴、吳李愛芝、宋大成、王小巧等
    人並未領取救助金額每戶八萬四千元，竟虛偽制作內容不實之「高雄市左營區自
    治里八十六年元月二十日火災守望相助基金發放印領清冊」（以下簡稱發放印領
    清冊）一份，且未經里長劉珩及上開里民劉寶鑑共十一人之許可，將劉珩等人交
    由其保管之印章，盜蓋於上開發放印領清冊上，並將發放印領清冊粘貼於「粘貼
    憑證用紙」上，表彰已自守望相助基金內支付八十四萬元給劉寶鑑等十人，復未
    經里長劉珩之同意，盜蓋劉珩所有交由丙○○保管之印章於粘貼處後，附於「高
    雄市左營區公所自治里守望相助基金收支憑證」內，以備查帳所用，足生損害於
    高雄市左營區公所管理守望相助基金之正確性，及守望相助基金、鍾建寧、宋大
    成、王國芳、夏繼康、田文國、陳玲燕、沙春華、廖學崧、李鴻偉、田駱春、劉
    珩、劉寶鑑、簡月、江學書、遲寔忠、余俊賢、李文友、楊秀琴、吳李愛芝、王
    小巧等人。復承接同一概括，乘保管守望相助基金之機會，連續於八十六年十月
    六日、十月七日、八十七年六月二十六日，領用其保管之守望相助基金各二萬元
    、八千元、一萬元後予以花用殆盡侵吞入己，丙○○為掩飾其不法，乃於上開時
    間，趁江學書、遲寔忠、駱趙新德、趙鐘四人，持其等人所有之印章前往丙○○
    處辦理老年給付、急難救助時，未經江學書等四人之同意，偽簽江學書、遲寔忠
    、駱趙新德、趙鐘四人之署押，並盜用江學書等四人交由其保管之印章於申請守
    望相助基金之收據上，偽造江學書、遲寔忠、駱趙新德、趙鐘四人業已分別領取
    一萬元、一萬元、八千元、一萬元補助款之收據共四紙，並將收據分別粘貼於「
    粘貼憑證用紙」上，表彰已自守望相助基金內支付三萬八千元給江學書、遲寔忠
    、駱趙新德、趙鐘等人，復未經里長劉珩之同意，盜用劉珩所有交由丙○○保管
    之印章於粘貼處上後，附於「高雄市左營區公所自治里守望相助基金收支憑證」
    內，並於收支日記簿內虛偽記載「支急難求助金」各二萬元、八千元、一萬元，
    以辦理核銷，足生損害於左營區自治里守望相助基金及江學書、遲寔忠、駱趙新
    德、趙鐘、劉珩等五人。
二、案經法務部調查局航業海員調查處高雄航業海員調查站移送台灣高雄地方法院檢
    察署檢察官偵查起訴。
    理  由
一、訊據被告丙○○對於為掩飾自守望相助基金帳戶內提領自有資金八十四萬元之事
    實，而偽造不實之會議紀錄、發放印領清冊並將之附於粘貼憑證用紙上等行為均
    坦承不諱，被告丙○○對於偽造江學書、遲寔忠、駱趙新德、趙鐘等人名義之收
    據後，將之粘貼於粘貼憑證用紙上，並於收支日記簿上虛偽記載之行為固亦自白
    不諱，然辯稱當時係因配合里長辦理活動晚會，而由基金內提領三萬八千元購買
    飲料、摸彩禮品供晚會之用，惟因其一時找不到購買物品之收據，而區公所正好
    要來檢查，不得已才先偽造江學書四人之收據，供檢查帳冊之用，事後其找到收
    據，就馬上制作正確的支出憑證，附於收支憑證內，其並沒有侵占三萬八千元之
    犯行云云。
二、經查：
    （一）被告為借款予其弟蘇昱銘，遂向其妻林月娥謊稱遺失保管之左營區自治里
          守望相助基金八十四萬元，林月娥乃自其所有之第一商業銀行東高雄分行
          、中央信託局高雄分行帳戶，各匯款四十八萬四千四百五十元、三十五萬
          三千元至高雄銀行左營分行「自治里守相助基金管理小組」帳戶內，供被
          告提領，被告嗣後為掩飾提領之事實，乃偽造署押、盜用印章以偽造會議
          紀錄、發放印領清冊、並將發放印領清冊附於粘貼憑證用紙上等事實，業
          據被告於調查局、檢察官偵訊時、本院審理時自白不諱，核與證人蘇昱銘
          於偵查中之證述、其妻林月娥、里長劉珩、里民江學書、王小巧、李和美
          （李文友之女）、吳維柱（李愛芝之子）、江素娟（江學書之女）、宋志
          剛（宋大成之父）、楊秀琴、宋大成等人於調查局中之陳述相符，並有偽
          造之會議紀錄、粘貼發放印領清冊之粘貼憑證用紙各一份在卷可憑。
    （二）被告偽簽里民江學書、遲寔忠、駱趙新德、趙鐘四人之署押並盜蓋該四人
          及里長劉珩交由其保管之印章後，偽造自治里火災生活困苦等理由之簽章
          收據共四紙附於粘貼憑證用紙上，並將之虛偽記載於收支日記簿等事實，
          亦據被告供承明確，核與里長劉珩、里民江學書、遲寔忠、駱趙新德、趙
          鐘等人於調查局之陳述相符，並有偽造之粘貼收據之粘貼憑證用紙四紙、
          收支日記簿一冊在卷可憑；又里民江學書、遲寔忠、駱趙新德、趙鐘四人
          並未領得任何款項之事實，亦據該四人於調查局中陳述明確，是被告有以
          偽造之收據侵占三萬八千元之事實，至為明確。
    （三）被告於本院審理時一再供稱係因八十七年間審計部要派人到高雄市檢查守
          望相助基金帳冊，而伊因一時找不到原來採買物品之收據，才偽造江學書
          等四人之收據先辦理核銷，並無侵占之犯行云云；然查被告係自八十三年
          十二月三十一日起至八十七年七月二十日止，擔任自治里里幹事，在其任
          職期間，審計部並未派員至區公所抽查財務收支等情，有高雄市左營區公
          所九十一年二月二十五日高市左區民字第０二一一四號函在卷可按，是被
          告辯解不足採信，從而被告所謂怕被抽查到，怕受上級機關處罰才偽造之
          動機，已不存在。
    （四）被告經本院向左營區公所查明上開事實後，復改口辯稱係怕區公所會計室
          之檢查才偽造云云，然查守望相助基金管理小組，應設立基金收支簿，逐
          筆列帳按月結帳，並每月向區公所結報一次，每三個月公告一次，又查區
          公所至少每三個月一次派員督導查核各里（社區）守望相助基金收支情形
          ，並應於年度結束一個月內，編列收支決算表報區公所彙整後轉報市府民
          政局備查，此有高雄市守望相助基金設置及管理運用辦法第十一點、第十
          三點、第十四點分別定有明文，從而依該辦法區公所應每三個月派員查核
          一次，而守望相助基金管理小組亦應每月向區公所結報一次，每三個月公
          告一次，且須按年度制作決算表報區公所轉民政局備查，然被告偽造收據
          之時間自八十六年十月六日起至八十六年六月二十六日止，相距八個月，
          依該辦法區○○○○段期間內至少需派員查核二次，縱使區公所未依規定
          派員查核，被告亦應依規定按月向區公所結報，並於八十七年一月間編列
          決算表，被告若係怕被稽核查覺，應於向區公所結報前，提出決算表前，
          儘速找出收據報銷，然被告均置上開規定於不顧，若謂其害怕查核，孰能
          相信。且被告係於八十七年七月二十日交接里幹事職務給乙○○後，才提
          出收據重新制作，而左營區會計室遲至交接後之八十七年八月十一日才派
          員查核帳冊等情，業據被告供陳在卷，核與證人乙○○證述情節相符，並
          有自治里守望相助基金收支日記簿一冊在卷可考，若被告真心害怕被人發
          覺，當會於交接前即更正資料，然被告於交接時並未更正，係因乙○○查
          覺有其他問題要求其更改，被告才趁取回收支憑證之機會更改資料，被告
          所為顯然完全無視於政府之規定，又豈有可能害怕交接時尚不知會計室何
          時會去查核之動作，而於交接後更改資料，是被告稱伊係害怕查帳才偽造
          收據等語，顯與事實不符。
    （五）證人劉珩於本院審理時雖證稱確實有指示被告購買對講機及晚會等用品，
          故收支憑證內之收據內容應該實在等語，然查證人劉珩自七十八年間起即
          擔任自治里之里長，此業據證人劉珩於調查局訊問時供訴綦詳，而證人劉
          珩每年都會辦理一至二次之晚會，並指示里幹事採買晚會所需物品，此亦
          據證人劉珩於本院調查時證述綦詳，可證證人劉珩主辦之晚會逾十次以上
          ，然證人劉珩對於何時辦理晚會則不復記憶，此亦據證人劉珩結證在卷，
          證人劉珩對於何時辦理晚會均不復記憶，又如何能清楚記憶確有於八十六
          年十月六日、十月七日、八十七年六月二十六日，指示被告購買晚會用品
          、對講機？且被告係自八十三年十二月三十一日起即擔任自治里之里幹事
          ，在被告任職期間，證人劉珩至少舉辦三次之晚會（以每年一次計算），
          則證人劉珩究係何年度指示被告購買，是否與卷附之收據時間相符，證人
          劉珩亦不是很確定，僅係以臆測之詞推斷「應該實在」，故證人劉珩僅能
          證明有指示被告採買器材、晚會用品，然無從證明被告有於前開時間以守
          望相助基金購買收據上所載之物品。
    （六）證人余武宗、甲○○、許進來雖亦到庭證稱：被告確實有於收據上所載之
          時間向證人經營之商號購買收據上所載之貨品等語，然證人亦證稱：係因
          被告常去買東西，所以記得收據上之物品係被告去購買等語，被告既然常
          去買東西，且收據上記載之時間距作證時間已三年餘，證人如何能清楚記
          憶？又收據上所載之購買時間均非同一日，被告為何均同樣找不到？且於
          找不著後，均於同一時間被發覺？被告所言顯與常情相悖，是上開收據之
          內容是否實在已令人生疑。再者被告既經常向證人余武宗、甲○○、許進
          來購買物品，則被告與證人余武宗、甲○○、許進來之情誼應該不錯，是
          證人余武宗、甲○○、許進來所言應係迴護被告之詞，尚難僅以該三名證
          人之證詞遽為被告無罪之諭知。
    （七）被告偽造會議紀錄、發放印領清冊、粘貼憑證用紙、江學書等四人收據及
          收支憑證之行為，使守望相助基金小組之公信力失其憑信，且使基金之帳
          冊失準，帳目不明確，亦使高雄市左營區公所無法妥適管理該里守望相助
          基金，並使沒有參與開會之小組成員之信譽受損，復使火災受災戶及江學
          書、遲寔忠、駱趙新德、趙鐘等人之名譽遭質疑，被告之行為足生損害於
          高雄市左營區公所，守望相助基金、鍾建寧、宋大成、王國芳、夏繼康、
          田文國、陳玲燕、沙春華、廖學崧、李鴻偉、田駱春、劉珩、劉寶鑑、簡
          月、江學書、遲寔忠、余俊賢、李文友、楊秀琴、吳李愛芝、王小巧、駱
          趙新德、趙鐘等人，亦堪以認定。
    綜上所述，被告辯解顯係事後卸責之辭，不足採信。本案罪證明確，被告犯行堪
    以認定。
三、按辦理守望相助有關事項，為里幹事之法定職掌，此有高雄市里幹事服勤要點第
    八項第九款規定附卷可考。次按守望相助基金雖係依高雄市守望相助基金設置及
    管理運用辦法所設立，然該基金之財源除由高雄市守望相助基金撥付各里守望相
    助基金外，另由民間捐贈收入、基金孳息收入及其他收入撥充之，且該基金之運
    用範圍為：雇用人員經費、守望相助巡守人員夜點費、依捐贈人意願所為之支出
    及其他有關守望相助事項費用，又守望相助基金應成立管理小組，其成員由里（
    社區）守望相助規劃小組成員組成之，此有高雄市守望相助基金設置及管理運用
    辦法第三點、第四點、第五點、第九點規定可查，從而守望相助基金係由管理小
    組成員負責管理，其基金之來源雖部分由政府編列預算撥付，然經撥付後即歸守
    望相助基金所有，已非公有之財物，而其運用之範圍，亦與政府執行公權力無涉
    ，是該基金之性質與貪污治罪條例第四條一項第一款規範之公用財務，係指公有
    或供公務使用之財物不同，應為同條例第六條第一項第三款之非公用私有財物，
    高雄市左營區公所雖謂該財務應屬公用財物，然區公所係從管理守望相助基金屬
    里幹事依法執行職務之觀點出發而認定守望相助基金之財務應屬公用財物，此有
    該區公所九十一年二月二十五日高市左區民字第０二一一四號函附卷可查，然並
    非公務員依法執行職務時所管理之財務均屬公用財物，仍應視該財物是否為「公
    有或供公務使用之財物」而定，是本院認該所之解釋與貪污治罪條例之規定不符
    ，無從逕以援引，特此敘明。再按會議紀錄、發放印領清冊、粘貼憑證用紙、收
    支日記簿，分別表彰開會之程序及其結果、名冊內之里民領取守望相助救助金之
    情形、守望相助基金支出運用之明細，均為里幹事職務上所製作之公文書。是核
    被告為依據法令從事公務之人員，其明知沒有召開會議，也沒有發放救助金給火
    災戶、江學書、遲寔忠、駱趙新德、趙鐘等人，仍偽造他人署押於會議紀錄上，
    並盜蓋他人印章於發放印領清冊上，復偽造江學書、遲寔忠、駱趙新德、趙鐘等
    人之收據，將收據及發放印領清冊粘貼於粘貼憑證用紙上並加以紀綠，又於收支
    日記簿內虛偽登載，而侵占非公用私有財物之行為，係犯貪污治罪條例第六條第
    一項第三款之侵占非公用私有財物罪，及刑法第二百十三條之登載不實之公文書
    罪。被告雖有將發放印領清冊、收據等公文書粘貼於粘貼憑證用紙後，附於收支
    憑證之行為，然此行為係為登簿之用，並未提示他人閱覽，對外主張文書之內容
    ，是此行為尚與行使不同，無從論以行使罪嫌；公訴人認被告所為係犯刑法第二
    百十六條、第二百十條之行使偽造私文書罪尚有未洽，應予變更。被告盜用他人
    印章、偽造他人署押、偽造私文書後，進而制作內容不實之公文書，其盜用、偽
    造之低度行為，均為登載不實公文書之高度行為所吸收，不另論罪。核被告所為
    數登載不實之公文書、侵占非公用私有財物罪之行為，均時間緊接，所犯罪名相
    同，顯係分別出於概括之犯意為之，均為連續犯，爰依刑法第五十六條之規定以
    一罪論。又其所犯前開二罪間，有方法結果之牽連關係，依刑法第五十五條之規
    定，應從一較重之侵占非公用私有財物罪處斷。被告係犯貪污治罪條例第六條第
    一項第三款之罪，但情節輕微，且所侵占財物僅三萬八千元，在新台幣五萬元以
    下，應依貪污治罪條例第十二條第一項之規定，減輕其刑。審酌被告犯後否認部
    分犯行，惟亦坦承部分犯行，於本院審理時一再表明悔悟之意，且其犯罪手法並
    未侵害他人，本案所生之損害尚屬輕微等一切情狀，爰量處如主文所示之有期徒
    刑，並依貪污治罪條例第十七條之規定宣告褫奪公權。被告係犯貪污治罪條例第
    六條之罪，其犯罪所得財物新台幣參萬捌仟元應依該條例第十條第一項之規定，
    予以追繳並發還「左營區自治里守望相助基金」，如全部或一部無法追繳時，則
    應依同條例第十條第二項規定以其財產抵償之。會議紀錄、發放印領清冊、粘貼
    憑證用紙、收支日記簿等公文書雖非被告所有之物，無從諭知沒收，然會議紀錄
    上偽造之劉珩、鍾建寧、宋大成、王國芳、夏繼康、田文國、陳玲燕、沙春華、
    廖學崧、李鴻偉、田駱春署押十一枚，及收據上偽造之江學書、遲寔忠、駱趙新
    德、趙鐘四人署押，則不問屬於被告與否，均應依刑法第二百十九條規定沒收。
三、被告之行為雖亦該當刑法第三百三十六條第一項之公務侵占罪，然查貪污治罪條
    例第六條第一項第三款為上開規定之特別法，應優先適用，附此敘明。
四、公訴人就被告於八十六年十月六日、十月七日、八十七年六月二十六日，在收支
    日記簿內虛偽登載不實，亦涉有刑法第二百十三條之連續登載不實公文書之犯行
    ，雖漏未提起公訴；然此部分犯行，與前開經檢察官起訴判決有罪部分有連續犯
    之裁判上一罪之法律關係，為同一案件，本院自得一併審理，附此敘明。
據上論斷，應依刑事訴訟法第二百九十九條第一項前段、第三百條、貪污治罪條例第
六條第一項第三款、第十條第一項、第二項、第十二條第一項、第十七條、刑法第十
一條、第五十六條、第二百十三條、第五十五條、第二百十九條，判決如主文。
本案經檢察官井天博到庭執行職務。
中      華      民      國    九十一    年      三      月    二十九    日
                                  臺灣高雄地方法院刑事第三庭
                                      法  官    李淑惠
右正本證明與原本無異。
如不服本判決，應於判決送達後十日內，向本院提出上訴狀。
                                      書記官    曾秀鳳
中      華      民      國    九十一    年      三      月    二十九    日
